臺灣桃園地方法院民事判決　　　　　　　99年度家簡字第33號
原　　　告　沈仁利
訴訟代理人　廖振洲律師
複　代理人　袁啟恩律師
被　　　告　袁小英
上列當事人間請求撤銷贈與事件，本院於民國100年9月22日言詞
辯論終結，判決如下：
    主  文
兩造間就附表所示土地、建物所有權，於民國99年3 月15日所為
之贈與債權行為及如附表所示之收件日期所為之所有權移轉登記
物權行為均應撤銷。
被告應將如附表所示之土地、建物經如附表所示之地政事務所以
夫妻贈與為原因，原因發生日期為民國99年3 月15日、登記日期
為如附表所示之所有權移轉登記予以塗銷，並將前述不動產移轉
登記予原告。
訴訟費用由被告負擔。
    事實及理由
一、原告起訴主張，兩造於民國98年08月17日結婚，因原告年事
    已高且多年前與原配偶離異，無人可陪伴照護生活起居，故
    再娶被告，被告本為大陸籍人士，因表示願意照顧原告終老
    ，原告始同意將坐落桃園縣桃園市○路段2645地號土地及其
    上15850 建號之房屋（門牌號碼為：桃園縣桃園市○○○街
    112 巷2 號7 樓）與桃園縣八德市○○段736 地號土地（權
    利範圍：20000 分之42，房屋權利範圍2 分之1 ）（以上3
    筆土地及房屋下合稱系爭房地）贈與被告，並於99年3 月間
    完成系爭房地之所有權移轉登記，原告對被告所為之贈與應
    屬民法第412 條規定附有負擔之贈與，意即原告既將系爭房
    地所有權移轉登記予被告，則被告應依其承諾，負有扶養照
    顧原告到終老之義務。惟被告竟於取得系爭房地之所有權後
    ，經常以言語「死老頭，怎麼還不去死」等言語辱罵原告，
    使原告長期精神受創，並於99年10月間，偷竊原告家中之財
    物【人民幣及港幣5 萬元，美金1 萬元，古董鈔票及錢幣，
    總價值約新台幣（下同）300 萬元以上】，且將其個人行李
    清空搬離，經原告返家發現後去電詢問被告，被告竟恐嚇原
    告不准報案，否則找人對原告不利，致使原告心生畏懼，不
    敢向警方報案，並致使原告精神受創。被告顯然對原告有侵
    害之行為。再者，被告更於99年10月底搬離原告住所，並於
    99 年11 月間返回大陸地區，顯有惡意遺棄原告不顧之情事
    ，以違反承諾院照顧原告終老之扶養義務，原告爰依據民第
    412 條第1 項及第416 條第1 項第1 款及第2 款規定，請求
    擇一為有利於原告之判決，以撤銷對被告所為就系爭房地之
    贈與，並依據民法第179 條規定請求將系爭房地之應有部分
    所有權移轉登記返還予原告。並為聲明：如主文所示。
二、被告則以：伊願意繼續照顧原告，但因原告恐嚇伊，並將家
    中鎖換掉，讓伊無法返家，並非伊不履行義務。且結婚1 年
    以來，若原告需要至醫院就診，皆為伊全程陪同與接送。伊
    並未偷竊原告家中之財物，原告僅依靠退休金生活，家中豈
    有可能置放如此多財物。況伊為與原告結婚，更放棄了在大
    陸地區的半俸薪餉，伊並於結婚初時添購大部分之家具與電
    器，離開大陸地區進入台灣後，原告亦未給予生活費，連溫
    飽都成問題，故原告請求撤銷系爭房地之贈與，應屬於法不
    合。並為答辯聲明：原告之訴駁回。
三、不爭執要旨：兩造於98年08月17日結婚，因原告年事已高且
    多年前與原配偶離異，無人可陪伴照護生活起居，故再娶被
    告，被告為大陸籍人士，在答應照顧原告終老後，原告同意
    並於99年3 月間將系爭房地移轉登記贈與被告。嗣後被告因
    對原告實施家庭暴力行為，經本院100 年度家護字第208 號
    案件核發通常保護令在案，被告乃於99年10月起自行搬離原
    告住處，並於同年11月間返回大陸地區。
四、得心證之理由：原告主張伊將系爭房地移轉登記與被告係附
    負擔之贈與，被告因未履行照顧原告之負擔條件並未負擔扶
    養義務，且對原告有侵害行為，爰請求依據民法第412 條第
    1 項、同法第416 條規定撤銷該項贈與契約，並依據不當得
    利之法律關係請求被告返還系爭房地，是否有據？茲論述如
    下：
(1)、按受贈與人對於贈與人，有扶養之義務而不履行者，贈與人
    得撤銷其贈與，又前項撤銷權，自贈與人知有撤銷原因之時
    起，一年內不行使而消滅，贈與人對於受贈人已為宥恕之表
    示者，亦同，民法第四百十六條第一項第二款、第二項定有
    明文。參照上開法文之立法意旨，謂贈與因受贈人之利益而
    為之，其行為本為加惠行為，受贈人若有加害或忘惠之行為
    ，應使贈與人有撤銷贈與之權。惟此項撤銷權，應自贈與人
    知有撤銷原因之時起，一年內不行使而消滅，蓋以權利之狀
    態，不應永久而不確定，至贈與人對於受贈人已為宥恕之表
    示者，其撤銷權消滅，則又當然之結果等語以觀，民法第四
    百十六條第一項二款條文係對不情不義之受贈人非難除權之
    條款，亦即於受贈人對贈與人有忘惠行為時，許贈與人得即
    時撤銷贈與行為，又徵諸學界通說認該款規定所謂「扶養義
    務」，並不限法定扶養義務，即約定扶養義務亦包括之，則
    受贈人是否不履行扶養義務，自不以贈與人是否已符合親屬
    法所規定之受扶養要件，即須不能維持生活而無謀生能力，
    或無謀生能力為必要，否則，以常情贈與人之能將財產無償
    贈與他人者，率多是有資力之人而言，如解為須俟贈與人與
    受贈人間均符合親屬法規定之扶養要件，而於受贈人不履行
    扶養義務時，始許贈與人撤銷贈與，豈非令贈與人坐視受贈
    人之忘惠行為而束手無策。
(2)、本件原告主張系爭房地之贈與條件，係兩造約定以被告負責
    照顧原告之晚年為負擔條件下，原告始同意將系爭房地贈與
    被告，然被告卻於100 年4 月間因對原告實施家庭暴力，經
    原告聲請本院以100 年度家護字第208 號核發通常保護令在
    案，並裁定命其不得對原告實施身體或精神上不法侵害之行
    為；不得對原告為騷擾、接觸、跟蹤、通話聯絡行為；被告
    並應於100 年5 月20日前遷出原告之住居所（地址：桃園縣
    桃園市○○○街112 巷2 號7 樓），將全部鑰匙交付原告；
    並應遠離原告住居所至少50公尺；保護令之有效期間為1 年
    等情。而被告離家後確實即未曾返家等情，業據原告提出本
    院100 年度家護字第208 號裁定在卷可稽。被告雖因受限於
    保護令致離家無法再履行照顧原告之負擔義務，但原告核發
    本件保護令之緣由亦係因被告之家庭暴力行為所招致，故本
    院認被告確實未依約履行其與原告就系爭房地之贈與契約所
    約定之負擔條件。再者，兩造既為夫妻，被告依法亦有負擔
    原告之扶養義務，雖被告之資力未如原告，但扶養之方法未
    必須以給付金錢為原則，對配偶另一方之生活照顧亦應包含
    在內。本件被告因自身對原告之家暴行為離家後，完全未盡
    照護原告之責，故原告主張被告未盡扶養義務乙情，亦屬可
    採，至原告另主張被告竊取其原告家中之財物【人民幣及港
    幣5 萬元，美金1 萬元，古董鈔票及錢幣，總價值約300 萬
    元以上】部分，因原告並未舉證以實其說，且被告堅決否認
    有為上述偷竊行為，故認原告此部分主張，不足採信。綜上
    ，原告依據民法第412 條與416 條規定，以起訴狀繕本之送
    達以代撤銷通知，撤銷對被告所為就系爭房地之贈與契約，
    於法自屬有據。末按「無法律上之原因而受利益，致他人受
    損害者，應返還其利益。」民法第179 條前段定有明文。兩
    造間系爭房地之贈與債權契約與物權行為既經原告以起訴狀
    為撤銷之意思表示，並送達被告，贈與契約與其物權行為應
    已合法撤銷，被告取得系爭不動產無法律上原因而受利益，
    致原告受有損失系爭房地所有權之損害，原告依據不當得利
    之法律關係請求被告返還系爭房地，於法即屬有據。
五、從而，原告依民法第412 條第1 項之規定，請求判決撤銷系
    爭不動產之贈與契約，並依據不當得利之法律關係請求被告
    返還系爭房地，為有理由，應予准許。
據上論結，本件原告之訴為有理由，依民事訴訟法第78條，判決
如主文。
中    華    民    國   100    年    10    月    13    日
                  家事法庭  法  官  陳清怡
   ┌───┬─────────┬─────┬────┐
   │ 附表 │  土地、建物坐落  │ 權利範圍 │登記日期│
   │      │                  │          │及收件地│
   │      │                  │          │政事務所│
   ├───┼─────────┼─────┼────┤
   │  一  │  八德市○○段    │ 2萬分之42│99年3 月│
   │      │  736地號         │          │29日，八│
   │      │                  │          │德地政事│
   │      │                  │          │務所收件│
   ├───┼─────────┼─────┼────┤
   │  二  │  桃園市○路段    │ 2萬分之42│99年3 月│
   │      │  2645地號        │          │24日，桃│
   │      │                  │          │園地政事│
   │      │                  │          │務所收件│
   ├───┼─────────┼─────┼────┤
   │  三  │  桃園市○路段    │ 2分之1   │99年3 月│
   │      │  15850建號       │          │24日，桃│
   │      │（門牌地址：桃園縣│          │園地事務│
   │      │桃園市○○○街112 │          │所收件  │
   │      │巷2 號7 樓）      │          │        │
   └───┴─────────┴─────┴────┘
以上正本係照原本作成。
如對本判決上訴應於判決送達後20日內向本院提出上訴狀（須附
繕本），並繳納上訴費用新臺幣4,500元。
中    華    民    國   100    年    10    月    13    日
                            書記官  楊書棼